【裁判字號】    95,上更(一),390
【裁判日期】    951011
【裁判案由】    偽造有價證券
【裁判全文】
臺灣高等法院刑事判決            95年度上更(一)字第390號
上  訴  人  臺灣臺北地方法院檢察署檢察官
被      告  甲○○
指定辯護人  本院公設辯護人李廣澤
上列上訴人因被告偽造有價證券案件，不服臺灣臺北地方法院90
年度訴字第732號，中華民國91年12月20日第一審判決（起訴案
號：臺灣臺北地方法院檢察署90年度偵字第6805號），提起上訴
，經判決後，由最高法院發回更審，本院判決如下：
    主    文
上訴駁回。
    理    由
一、公訴意旨略以：被告甲○○明知票號ＵＪ0000000號、票面
    金額新台幣（下同）800萬元、付款人彰化商業銀行東三重
    分行、尚未填載發票日期之支票一紙，乃被害人丙○○於民
    國84年6、7月間委由媳婦乙○○○向其借用同額現款所提出
    ，以供擔保之用，且其個人亦未取得填具發票日期之授權，
    竟先或以款項不足或以遺失前述支票為由，而未履行上開消
    費借貸契約，再於89年11月28日，私擅書具發票日期為89年
    11月28日，以完成發票行為，復持向第一商業銀行民生分行
    提示兌領，而行使之，嗣因前述支票業由丙○○於84年8月
    25日，向彰化商業銀行東三重分行申報掛失止付而屬掛失空
    白票據，經台北市票據交換所函警循線追查，始悉上情。因
    認被告涉犯刑法第201條第1項之偽造有價證券罪嫌（起訴書
    贅引第二項，經公訴檢察官於原審審理時當庭更正)云云。
二、按犯罪事實應依證據認定之，無證據不得推定其犯罪事實。
    又不能證明被告犯罪者，應諭知無罪之判決，刑事訴訟法第
    154條、第301條第1項分別定有明文。又事實之認定，應憑
    證據，如未能發現相當證據，或證據不足以證明，自不能以
    推測或擬制之方法，為裁判基礎（最高法院40年台上字第86
    號判例參照）。且認定犯罪事實所憑之證據，雖不以直接證
    據為限，間接證據亦包括在內，然而無論直接證據或間接證
    據，其為訴訟上之證明，須於通常一般之人均不致有所懷疑
    ，而得確信其為真實之程度者，始得據為有罪之認定，倘其
    證明尚未達到此一程度，而有合理之懷疑存在而無從使事實
    審法院得有罪之確信時，即應由法院為諭知被告無罪之判決
    （最高法院76年台上字第4986號判例參照）。而刑法第201
    條第1項偽造有價證券罪之所謂偽造，係以行為人並無制作
    權而擅自以他人名義虛偽製作為必要，茍行為人係基於有制
    作權人之同意或授權或其他原因而制作，即無偽造之可言。
    其就偽造支票而論，茍支票之發票人於支票上簽蓋發票人之
    姓名或印章而同意或授權執票人自行填寫金額及支票發票日
    期以完成發票行為，則嗣後執票人就該僅簽蓋發票人姓名或
    印章之空白支票填寫金額及發票日期，以完成發票之行為，
    即非上開法條所謂之偽造，而得以偽造有價證券罪相繩。
三、公訴人認被告甲○○涉有前揭犯行，無非係以告訴人丙○○
    之指訴、證人乙○○○、賴宗宏之證述及票據掛失止付通知
    書、遺失票據申報書、掛失止付票據提示人資料查報表、台
    北市票據交換所退票理由單及系爭支票（均影本），為其主
    要論據。訊據被告固不否認向乙○○○收受上開支票，嗣於
    89年11月28日在第一商業銀行民生分行，於系爭支票填載發
    票日期，進而持票提示兌領而遭退票之事實，惟堅決否認有
    何偽造有價證券犯行，辯稱：告訴人丙○○之子賴宗宏夫婦
    自83年間起向伊陸續借款達800萬元，雙方約定月息2分利，
    除提供不動產供短期擔保外，賴宗宏之妻即乙○○○另於86
    年間交付系爭支票供作擔保，並授權伊填載發票日期，其間
    賴宗宏夫婦僅支付400萬元利息，嗣賴宗宏以周轉困難為由
    ，請求勿予提示，迨賴宗宏夫婦及其公司均經公告列為拒絕
    往來，遲未能償還欠款，其等所提供之不動產復遭法院拍賣
    三次，無人應買，進入特別減價拍賣程序，確定債權無法受
    償，另伊本身財務發生困難，屢次聯絡賴宗宏未果，乃以電
    話通知告訴人要提示支票，告訴人僅告知再與賴宗宏協商，
    並未告以支票已申報遺失，伊始填載發票日期，將系爭支票
    提示兌領未果，並無偽造支票之故意等語。是本件應予審酌
    者厥為系爭800萬元支票究係賴宗宏夫婦為擔保其等之借款
    而交付予甲○○，抑或為告訴人丙○○調借現款而交付予甲○○，及被告甲○○逕行填載發票日期，有無經授權或同意
    ？
四、經查：
(一)告訴人丙○○之子賴宗宏、乙○○○夫婦確有積欠被告甲○○800萬元
    證人賴宗宏、乙○○○夫婦自82、3年間起，陸續向被告借
    款共計800萬元之事實，業據被告迭於警訊及偵、審時供述
    在卷，並為證人賴宗宏、乙○○○所不爭執，且有乙○○○
    所簽發，付款人為聯邦商業銀行板橋分行、票載日期分別為
    84年12月12日及同年月28日、面額各為500萬元、300萬元之
    支票各一紙（均影本）可憑，賴宗宏並提供名下不動產設定
    第二順位抵押權予被告，權利存續期間自83年10月11日至84
    年1月10日，有土地暨建物登記謄本各4份足證，此外，並有
    證人乙○○○所自書之會算單乙紙在卷可參 (見偵查卷第37
    ─1頁)，而依該會算單所載，證人賴宗宏夫婦迄至83年10月
    間會算時確有積欠被告達800萬元之債務，是被告所辯賴宗
    宏夫婦自82、3年間起，陸續向其借款共計800萬元之事實，
    堪信為真正。
(二)賴宗宏夫婦向被告甲○○借款確有約定利息
    賴宗宏夫婦與被告間借貸往來究竟有無約定利息？被告於偵
    審中始終辯稱：雙方借款確有約定月息2分等語，證人乙○○○號雖先否認有何利息約定，嗣則改稱：除本金800萬元
    外，尚有支付利息之支票等語（見原審卷第149頁），先後
    供述已有歧異。再質諸證人賴宗宏於偵、審中均供稱：「（
    借款利息如何計算？）‧‧‧利息有陸續償還，利息是3 分
    利」，於原審審理時證稱：「一開始是月息3分，後來降到2
    分半」、「利息與本金票一定是分開的」、「原先300萬元
    是算3分，後來的五百萬元原本是3分利，我反應負擔不起，
    降到2分半，利息每個月都要10幾萬」等語（見偵卷第97頁
    、原審卷第104頁），已明確證稱有利息之約定，足徵被告
    與賴宗宏夫婦間就上開800萬元借款確有利息之約定，如以
    被告所稱之月息2分計算，每月賴宗宏夫婦至少應支付16萬
    元之利息。至於證人賴宗宏、乙○○○雖一致證稱雙方曾經
    進行會算，被告允諾不再計算利息，然依上開乙○○○所書
    之會算單所載，並無免除利息之記載，且賴宗宏夫婦迄未提
    出任何證據可資佐憑，此並為被告所否認，復提出多紙由賴
    宗宏或彥名實業股份有限公司（下稱彥名公司，負責人為賴
    宗宏）為發票人，未載發票日期，面額從40萬元至100萬元
    不等之利息支票影本附卷可考，證人賴宗宏亦不否認曾交付
    上開支票予被告（見原審上開訊問筆錄），證人乙○○○於
    原審亦直證上開支票為支付800萬元之支票 (見原審卷第149
    頁)。衡諸常情，被告與賴宗宏雖為好友，彼此金錢往來多
    年，惟賴宗宏向被告借款，仍須提供未填載發票日期之支票
    供作憑信，另要求賴宗宏提供不動產供作擔保，縱使被告因
    賴宗宏周轉困難同意延展清償期限，豈會再無端免除每月高
    達10幾萬元之既得利息，是被告供稱上開借款800萬元，雙
    方約定月息2分等語，應非子虛，堪以認定，證人賴宗宏、
    乙○○○供稱被告於雙方結算後免除其等繼續支付利息一節
    ，要無可採。
(三)乙○○○於85年間所支付予被告甲○○之400萬元尚不足以
    清償本金
    本件乙○○○於85年10月23日償還被告400萬元，固據證人
    乙○○○證述在卷，且為被告所不爭執，復有被告書立之收
    據影本一紙附卷可稽。惟按「清償人所提出之給付，應先抵
    充費用，次充利息，次充原本。」民法第223條第1項定有明
    文。則上開乙○○○提出之給付，究係清償本金，抑為利息
    支付，被告與證人乙○○○間彼此之供述固有齟齬，惟參諸
    雙方確有800萬元債權，並約定月息2分，業如前述，至於實
    際借款日期，雖因借貸雙方均無記帳或留有借據致無從查知
    ，然從上開賴宗宏因本件800萬元借款所提供之抵押權設定
    ，存續期間始日為83年10月11日，迄85年10月23日提出上開
    400萬元給付，期間長達2年，累計利息高達384萬元，在此
    期間，乙○○○及賴宗宏除上開400萬元外，復未提出任何
    清償利息之證據以供本院審酌，設若該400萬元係為清償本
    金，乙○○○於提出給付後，焉有未向被告索回先前其所提
    供之擔保支票，或採取換票動作，任令被告繼續持有上開面
    額各為500萬元及300萬元之支票，作為借款之憑證，是揆諸
    上開條文規定，應認乙○○○所提出上開400萬元給付，應
    僅係清償本件欠款之利息，因之，被告辯稱賴宗宏夫婦借款
    800萬元後，除一次支付400萬元利息外，並未償還任何本金
    等節，亦堪信實。
(四)系爭800萬元支票應係賴宗宏夫婦因原供擔保之支票帳戶拒
    絕往來後再度交付予被告甲○○作為擔保借款之用
１、被告甲○○所持有中美食品工業股份有限公司（下稱中美公
    司）負責人丙○○為發票人、彰化商業銀行東三重分行為付
    款人、票號UJ0000000號之支票（即本案之系爭支票，見偵
    查卷第11頁），係告訴人丙○○所簽發交付其媳乙○○○，
    其上所載支票金額800萬元，係發票人授權證人乙○○○所
    填寫，而發票日期則為被告所填寫，被告係於89年11月28日
    ，在第一商業銀行民生分行於上開支票填載發票日期為89年
    11月28日，完成發票行為，持向該行提示兌領，嗣因前述支
    票業於84年8月25日即以遺失為由申報掛失止付，而遭退票
    各情，業據被告供承不諱，核與告訴人丙○○指訴情節相符
    ，並經證人乙○○○於偵、審中證述綦詳，且有上開支票正
    反面、掛失止付票據提示人資料查報表、票據掛失止付通知
    書、遺失票據申報書（均影本）等在卷可憑。
２、告訴人於偵查中固指稱：伊於84年6、7月份，因需要現金周
    轉，故由媳婦乙○○○向被告周轉現金，並交付上開空白支
    票作為擔保，詎被告取得空白支票後，卻未按照約定匯錢，
    乙○○○及伊遂分別打電話催請被告返還支票，經被告告稱
    支票遺失，始掛失止付云云（見偵卷第5頁反面、第26頁反
    面），證人乙○○○亦附和其詞，供稱係為告訴人調借800
    萬元始交付上開支票予被告云云。惟查：
(1) 告訴人之告訴，係以使被告受刑事訴追為目的，是其陳述是
    否與事實相符，仍應調查其他證據以資審認。證人乙○○○
    為告訴人之媳，具有親誼關係，於本件利害關係相同，所為
    供詞可否盡信，並非無疑，縱使告訴人簽發上開空白支票交
    付乙○○○調借現金屬實，然乙○○○是否按告訴人指示持
    票向被告調借800萬元現金一節，除證人乙○○○片面供述
    外，並無其他積極證據足資佐證，另告訴人指稱曾於掛失止
    付前，以電話與被告確認支票已經遺失云云，亦未提出任何
    證據可資憑信，況被告復堅決否認上情，辯稱：上開中美公
    司所簽發未載發票日期、面額800萬元之支票，係因上開借
    款所提供擔保之不動產未能順利執行拍賣，賴宗宏夫婦所簽
    發之支票，亦因支票遭公告拒絕往來，無法提示兌現，乙○○○始拿上開中美公司簽發之支票供作擔保，從未與告訴人
    於84年間有何聯繫，遑論知悉前開票據業已掛失止付等語，
    核與證人即被告之父宋世鎮於原審到庭證述：「被告借給賴
    氏夫婦的錢是伊借給被告，這筆錢都沒有還，後來因為擔保
    的房子並不能順利執行拍賣，賴氏夫妻所開立的支票也都跳
    票，伊收到乙○○○寫的信，就去催被告與賴氏夫妻協商，
    嗣被告稱中美公司票信不錯，即拿這紙支票給伊看」等情節
    相符（見原審卷第57頁)。
(2) 證人乙○○○並不諱言於清償400萬元後曾書寫前述信函給
    被告之父即證人宋世鎮談及償還欠款之事，此有該信函影本
    在卷可考 (見原審卷第35頁)，而觀之該信函內容應是85年
    10月23日清償400萬元後之85年底或86年間事。又乙○○○
    及賴宗宏所簽發交付予被告供擔保支票 (即300萬元及500萬
    元支票)之支票帳戶，即乙○○○個人支票帳戶，與賴宗宏
    擔任負責人之彥名公司帳戶，復分別於84年12月29日及85年
    11月1日經票據交換所公告拒絕往來，各有聯邦商業銀行板
    橋分行90年6月27日聯板字第0081號函（見偵查卷第78頁
    ）及台灣中小企業銀行建成分行91年9月20日91建成字第022
    68號函可稽，可見賴宗宏夫婦於85年10月23日清償400萬元
    後之85年底或86年間，其等之支票帳戶均已被列為拒絕往來
    戶，被告原自賴宗宏夫婦所收受之借款擔保支票應已無從再
    提示付款，而賴宗宏夫婦又以信函要求宋世鎮商談還款事，
    被告為確保其債權，衡情應有再要求賴宗宏夫婦提供本案系
    爭支票以供擔保之必要與實益，且觀之本案系爭支票之金額
    亦與賴宗宏夫婦所積欠之800萬元債務相符，益可明證。準
    此，被告所辯系爭800萬元支票係乙○○○交付供擔保先前
    借款之用，即非全然無據。又被告收受系爭支票作為借款擔
    保之用，自應係在賴宗宏夫婦之支票帳被列為拒絕往來之後
    ，即85年底之後，則被告辯稱收受之時間係在86年間，亦屬
    有據。是被告上開辯詞應較告訴人及證人乙○○○之證述可
    採。是被告應係於86年間始自乙○○○處取得上開告訴人所
    簽發之中美公司支票，做為擔保前開800萬元之用，與告訴
    人委請證人乙○○○調借現金一事無涉。公訴人指被告明知
    上開支票係告訴人於84年6、7月間委由乙○○○向其借用同
    額現款所提出，以供擔保之用云云，尚屬誤會。
(五)系爭800萬元支票應非調借現款之用
１、告訴人固稱交付系爭支票係為調借現款之用云云，然查，被
    告與告訴人之子賴宗宏夫婦間固有金錢借貸往來，但與告訴
    人或中美公司間則從未有金錢往來，此業據被告供明，並為
    告訴人所不爭。又告訴人所經營之中美公司早與彰化商業銀
    行東三重分行有貸款往來，且於83年12月27日由告訴人等人
    書立保證書連帶保證中美公司向彰化商業銀行貸款限額貳億
    元，迄84年間，計總核貸金額為1億1千900 萬元，利息則為
    年息9.4%至9.75%，此有彰化銀行東三重分行95年8月2日彰
    東重字第2569號函及所附之保證書在卷可按 (見本院更一審
    卷第30、31頁)，則中美公司已有向銀行借貸之管道，而在
    84年間在彰化銀行尚有近8000萬元之貸款額度，且可享受低
    利率，則中美公司於84年6、7月間何以不直接向彰化銀行以
    低利率貸款，而卻向民間即被告借用月息二分之高利率借款
    ？而況，告訴人之子賴宗宏夫婦於84年間已積欠被告達800
    萬元，且本息均未償還，被告豈會再承諾出借800萬元？又
    本件系爭支票苟真為借貸之用，豈有在借貸款項尚未交付或
    匯入之前即交付支票，且於查知借貸款項未匯入後並未積極
    追索取回支票，以免流入市面？又豈能僅以電話查知遺失即
    作罷？在在均有悖常情。可見告訴人所稱系爭支票係供調現
    之用，應與事實不符。
２、再者，系爭支票固由告訴人於84年8月25日向彰化銀行東三
    重分行申報掛失止付，有上開支票正反面、掛失止付票據提
    示人資料查報表、票據掛失止付通知書、遺失票據申報書（
    均影本）等在卷可憑。然查，上開支票票面金額800萬元係
    告訴人授權乙○○○所填載，不惟經證人乙○○○證實，並
    為告訴人所是認，顯見告訴人應已知悉該支票係已填載金額
    ，且告訴人亦不諱言知悉乙○○○係持向被告調現，但依卷
    附之票據掛失止付通知書、遺失票據申報書（見偵查卷第13
    、14頁)所顯示，欲記載系爭支票係於84年8月17日在中美公
    司遺失，金額與發票日均為空白，即與實情不合，告訴人更
    於警訊中陳稱不知系爭支票金額為何人填載等語，系爭支票
    苟真作為借款之用，告訴人豈會不知何人填載？參以告訴人
    曾將系爭支票與ＵＪ0000000、ＵＪ0000000、ＵＪ
    0000000 、ＵＪ0000000、ＵＪ0000000等5張支票同時以遺
    失為由登報作廢，有報紙乙張在卷可考 (見原審卷第113頁)
    ，但經原審向東三重彰銀查詢相關兌領、提示情形，據函覆
    稱面額450萬元、發票日84年10月27日之第ＵＪ0000000號支
    票，與面額250萬元，發票日84年4月8日之ＵＪ0000000號支
    票，已各於85年1月19日、同年4月5日辦理撤銷付款委託。
    ＵＪ0000000、ＵＪ0000000、ＵＪ0000000號支票三紙則於
    84年8月25日辦理票據掛失止付，並註明遺失日期均為同月
    14日，在公司遺失，有東三重彰銀函、票據掛失止付通知書
    、遺失票據申報書等在卷可憑 (見原審卷第126至133頁)，
    足見第ＵＪ0000000號支票及第ＵＪ0000000號支票並未遺失
    ，應係簽發後已合法交付於他人，因有不予兌現之理由，始
    有辦理撤銷付款委託之情，告訴人以遺失為由登報作廢即有
    不實，進而本件系爭支票同在該批遺失作廢之登報中，是否
    真正遺失而一併登報作廢，殊有可疑，本件系爭支票是否係
    先前已由賴宗宏夫婦合法取得 (或非法取得)，告訴人在知
    情或不知情下一併申報遺失，亦有可能。
(六)被告甲○○應係在抵押之不動產拍賣後未能受償而填載系爭
    支票之發票日提示兌領
    查賴宗宏名下提供擔保之不動產係於84年3月17日遭債權人
    彰化商業銀行查封，嗣於89年進行拍賣程序，此有上開土地
    暨建物登記謄本及台灣桃園地方法院民事執行處通知影本在
    卷為憑，被告並供稱上開抵押之不動產遭拍賣而未受償分文
    等語，則被告於89年間因抵押之不動產拍賣未能受償，乃填
    載本案系爭之擔保支票進而提示兌領，顯非無據。苟如告訴
    人所言，被告係於84年間即已接獲告訴人來電掛失止付前開
    支票，衡情豈會於多年後自承風險，再以自己名義填載發票
    日期，完成發票行為後，提示兌領上開支票，甘冒遭追訴偽
    造有價證券之重罪？
(七)被告甲○○收受系爭支票應有被概括授權填載發票日
    告訴人丙○○既將已蓋妥印章之支票交給乙○○○使用，並
    授權乙○○○填寫金額，又無填載日期之限制，顯然已有概
    括同意乙○○○得於日後自行或再授權他人填載發票日期之
    概括授權旨意甚明，乙○○○基此授權並依其積欠被告之債
    務據以填寫支票金額，嗣將上開未填載發票日期之支票交付
    給被告供作前開債務之擔保，應有授權被告自行填載發票日
    期，完成發票行為之意，否則被告所收受之系爭支票即形同
    廢紙一般，並不生擔保債權之作用，被告在此概括授權之下
    在系爭支票上填載發票日提示付款，即難謂被告所為該當於
    偽造有價證券罪之要件。至於乙○○○有無逾越告訴人授權
    範圍，擅將告訴人委請調現之前開支票挪予供擔保其與賴宗
    宏積欠被告之債務，以告訴人與乙○○○間為翁媳關係，乙○○○持有告訴人簽發之中美公司支票，並據以授權被告填
    載發票日期，完成發票行為，尚無任何異常之處，應非被告
    所能預見，被告善意信賴證人乙○○○獲有授權填載發票日
    期，亦無偽造有價證券之犯意，灼然至明。
五、綜上所述，被告因賴宗宏、乙○○○夫婦積欠其八百萬元債
    務，除給付四百萬元利息外，於其等提供之支票、不動產均
    無法確保債權獲得滿足情形，由乙○○○交付前開支票，並
    授權被告填載發票日期，完成發票行為，而該紙支票係告訴
    人預先蓋妥中美公司及其印章後，交付予乙○○○並授權其
    自行填寫金額使用，並未限制乙○○○填寫日期，被告再基
    此乙○○○之授權自行填載發票日期，即難謂有何偽造有價
    證券犯行，是被告所辯應非虛詞，洵堪採信。此外，復查無
    其他積極證據足認被告有何偽造有價證券犯行，不能證明被
    告犯罪，原審為被告無罪之判決，核無不合。公訴人上訴意
    旨猶執陳詞仍指被告犯罪，並指摘原判決不當，非有理由，
    上訴應予駁回。
據上論斷，應依刑事訴訟法第368條，判決如主文。
本案經檢察官侯千姬到庭執行職務。
中    華    民    國    95    年    10    月    11    日
                  刑事第十四庭審判長法  官  蘇隆惠
                                    法  官  林秀鳳
                                    法  官  林瑞斌
以上正本證明與原本無異。
檢察官部分如不服本判決，應於收受送達後十日內向本院提出上
訴書狀，其未敘述上訴之理由者並得於提起上訴後十日內向本院
補提理由書（均須按他造當事人之人數附繕本）。
                                    書記官  楊麗雪
中    華    民    國    95    年    10    月    11    日


司法院資訊處製作；財團法人民間司法改革基金會備份。
